臺灣高雄地方法院民事判決　　　　　　　100年度訴字第669號
原　　　告　財政部國有財產局台灣南區辦事處
法定代理人　李政宗
訴訟代理人　何旭苓律師
複代理人　　陳威延律師
被　　　告　范健新
兼訴訟代理　范順喜
人
上列當事人間請求返還土地事件，本院於民國100年8月9日言詞
辯論終結，判決如下：
    主    文
被告范健新應將坐落高雄市○○區○○段一二六九之一三地號土
地上木造平房（如複丈成果圖B部分，面積二十平方公尺），及
同段一二六九之一四地號土地上墳墓（如複丈成果圖A部分，面
積八五平方公尺）等地上物騰空移除後，將上開土地返還原告。
被告范健新、范順喜應將所占用如附圖編號C（面積四八二四平
方公尺）所示之土地，併同其上林木返還予原告。
被告二人自民國九十九年七月一日起至返還前開一、二項土地時
止，應按月給付新台幣壹佰零捌元予原告。
原告其餘之訴駁回。
訴訟費用由被告負擔。
本判決第一、二、三項得假執行，但被告以新台幣參拾貳萬零參
佰捌拾貳元供擔保後，得免假執行。
原告其餘假執行之聲請，應予駁回。
    事實及理由
一、原告主張：(1)坐落高雄市○○區○○段第1269-13地號、第
    1269-14地號土地（以下合稱系爭土地）為中華民國所有，
    原告為管理機關。原告於民國（下同）99年8月5日派員勘察
    系爭土地，查悉被告范健新未經徵得原告同意，無權占用系
    爭土地，並在上開1269-13地號土地上，搭建如附圖編號B（
    面積20平方公尺）所示之木造平房1棟放置農具，復與其子
    即被告范順喜於其上種植麻竹、綠竹、波蘿蜜、芒果及香蕉
    ，占地4,824平方公尺；被告范健新另在1269-14地號土地上
    設有如附圖編號A（面積85平方公尺）所示之墳墓1座，占地
    85平方公尺。為此，爰依民法第767條前段、中段規定，請
    求被告范健新拆除上開木造平房及墳墓後，與被告范順喜返
    還所占用之系爭土地（面積4,929平方公尺，即4,824+20＋
    85=4,929）暨其上林木予原告。(2)又原告因被告占用系爭土
    地，而受有不能使用土地之損害，被告則受有相當於租金之
    利益，其中供被告搭建木造平房及興築墳墓之土地，應依當
    期公告地價即每平方公尺新台幣（下同）65元之年息10%計
    算相當於租金之不當得利，至於供被告種植林木、果樹之土
    地，則應類推適用國有非公用不動產租賃作業程序第55條規
    定，按地方政府公告當期正產物單價乘以單位面積所得正產
    物收穫總量，再乘以千分之250計算不當得利，其中所謂正
    產物單價則類推適用薪木，依每公斤3元計算，是以被告占
    用1269-13地號土地所受相當於每月租金之利益為62元（即
    [3×1,732×25%×0.4824÷12]+[65×20×10%÷12]=62，元
    以下捨去）；占用1269-14地號土地所受相當於每月租金之
    利益為46元（即65×85×10%÷12=46，元以下捨去），合計
    108元（即62+46=108）。爰依民法第179條規定，請求被告
    返還前開不當得利等語。並聲明：(一)被告范健新應將高雄市
    ○○區○○段1269-13地號土地上之木造平房（如複丈成果
    圖B部分，面積20平方公尺），及同段1269-14地號土地上墳
    墓（如複丈成果圖A部分，面積85平方公尺）等地上物騰空
    移除後，與被告范順喜共同將所占用面積4,929平方公尺之
    土地併同其上林木返還予原告。(二)被告應自99年7月1日起至
    返還前開土地時止，按月給付108元予原告。(三)願供擔保，
    請准宣告假執行。
二、被告則以：(1)系爭土地原為未經登記之土地，訴外人即被告
    曾祖父范阿二自日據時期起，即在1269-13地號土地上居住
    、耕作，並設立戶籍高雄州旗山郡美濃庄龍肚千二百六十九
    番地，范阿二於昭和10年6月亡故後，即建墳埋葬於1269-14
    地號土地上，嗣國民政府遷台後，逕將系爭土地編列為國有
    林班地，將之交由楠濃林區管理處管理，且就系爭土地與訴
    外人即被告祖父范玉輝訂立租約，范玉輝均遵期繳納租金，
    范玉輝去世後，則將系爭土地交由被告范健新占有使用，足
    見被告係合法承租系爭土地，並非無權占用。詎林務局於65
    年間將系爭土地移交原告管理後，原告疏未通知被告辦理續
    租，迨被告於82年間依82年度台灣省國有原野地與區外保安
    林解除地清理測量計畫工作，向高雄縣政府提出申報辦理清
    查系爭土地，經地政機關勘測後始辦理地籍登記。惟依國有
    財產法第52條之2規定，非公用財產類之不動產，在35年12
    月31日以前已供建築、居住使用迄今者，其直接使用人得於
    104年1月13日前申請原告讓售；依同法第52條之1規定，非
    屬公墓而其地目為墓，並有墳墓之土地，得專案報經財政部
    核准讓售或出租，被告並依前開規定於99年7月14日提出承
    租申請，原告於否准申請前即遽予訴請拆屋還地，實有違誠
    信等語置辯。並聲明：(一)原告之訴及假執行之聲請均駁回。
    (二)如受不利判決，願供擔保，請准免為假執行。
三、兩造不爭執事項如下：
  (一)系爭土地為中華民國所有，以原告為管理機關，並於65年6
    月4日辦妥更名登記。
  (二)1269-13地號土地於87年8月18日分割自同地段第1269-1地號
    土地，面積4,844平方公尺，地目為林地，等則8，使用分區
    為森林區，使用地類別為林業用地，於99年1 月之申報地價
    為每平方公尺65元。
  (三)1269-14地號土地於87年8月18日分割自同地段第1269-1地號
    土地，面積85平方公尺，地目為林地，等則8 ，使用分區為
    森林區，使用地類別為林業用地，於99年1 月之申報地價為
    每平方公尺65元。
  (四)系爭土地屬低海拔山區範圍兼水源保護區，依國有非公用不
    動應出租管理辦法第19條第1項第5款規定，係屬不得出租之
    土地。
  (五)1269-13 地號土地上之木造平房係范阿二所起造，乃未辦保
    存登記之建物。
  (六)1269-14 地號土地上之墳墓為范阿二之墓。
  (七)被告使用附圖編號A、B、C所示之土地之補償費用為每月108
    元。
  (八)范健新為范阿二之孫，范健新為獨子。
  (九)附圖編號C部分所示之土地，現由范順喜與范健新耕種使用
    中。
四、本件爭點如下：
（一）被告占有使用系爭土地有無合法權源？
（二）被告就系爭土地上之木造平房及墳墓有無事實上處分權？
      原告依民法第767條規定，請求被告拆除、遷移木造平房
      及墳墓，有無理由？應予拆除、遷移之位置及面積為何？
（三）被告是否因無權占有使用系爭土地而受利益？原告是否因
      此受有損害？原告依民法第179條規定，請求被告按月給
      付相當於租金之不當得利，有無理由？數額若干？
五、法院之判斷：
（一）被告占有使用系爭土地有無合法權源？
      經查，被告辯稱渠等有合法使用系爭土地之權源，無非以
      被告范健新為系爭土地之承租人，基於租賃之法律關係，
      得合法使用系爭土地云云。惟此為原告所否認，依民事訴
      訟法第277條之規定，被告就此租賃關係之存在，應負舉
      證責任。被告雖提出楠濃林區管理處之中華民國57年國有
      營林用地聲納代金地租聯單1紙為證，以證明其有繳租之
      事實，惟查，上開地租聯單為57年間之繳租證明，僅能證
      明該年度有租賃之事實，至於自99年間起，被告是否有與
      系爭土地之前任管理者或原告訂有租約，則未見被告舉證
      以明之，且被告於100年1月25日之答辯狀自述於60幾年間
      ，政府施政資訊因傳媒不發達，新管理機關未善盡通知原
      承租人辦理續租事宜，以致續租事項斷層未續而延宕等語
      ，顯見被告無法證明兩造自99年7月1日起，就系爭土地訂
      有租賃契約。是以被告辯稱渠等有合法使用系爭土地之權
      源云云，不足採信。
（二）被告就系爭土地上之木造平房及墳墓有無事實上處分權？
      原告依民法第767條規定，請求被告拆除、遷移木造平房
      及墳墓，有無理由？應予拆除、遷移之位置及面積為何？
      經查，系爭土地上之木造平房（放置農具）及墳墓均為被
      告范健新所有一節，業據被告自承在卷，且系爭土地上種
      植有綠竹、菠蘿蜜、芒果、香蕉等果樹，係由被告二人所
      共同種植，亦為被告所不爭執，有本院於100年6月10日之
      現場勘驗筆錄1份在卷可查，且被告范健新所有，位於系
      爭土地上之木造平房、墳墓之所在位置、佔地面積及被告
      二人耕種位置與面積，均如附圖編號A、B、C所示，亦經
      本院於同日勘驗屬實，有上開筆錄與美濃地政事務所測量
      人員繪測之複丈成果圖（即附圖）在卷可查，從而原告依
      民法第767條之規定，請求被告范健新拆除系爭土地上之
      木造平房及墳墓，並與被告范順喜返還系爭土地，為有理
      由，應予准許。
（三）被告是否因占有使用系爭土地而受利益？原告是否因此受
      有損害？原告依民法第179條規定，請求被告按月給付相
      當於租金之不當得利，有無理由？數額若干？
      按無法律上原因占有他人之土地，可能獲得相當於租金之
      利益，並致土地所有權人受有同額之損害，此為社會通常
      之觀念，土地所有權人得依不當得利之法則，請求占有人
      返還相當於租金之利益（最高法院61年台上字第1695號判
      例意旨足資參照）。經查，被告二人無權占有系爭土地，
      已如前述，參照前開最高法院判例意旨及民法第179條「
      無法律上之原因而受利益，致他人受損害者，應返還其利
      益。雖有法律上之原因，而其後已不存在者，亦同。」之
      規定，被告自應返還使用系爭土地所獲得相當於租金之收
      益。被告不爭執被告二人每月占有系爭土地獲有108元之
      收益，從而原告依上開法律規定，請求被告自99年7月1日
      起至返還前開土地時止，按月給付108元，為有理由應予
      准許。
（四）綜上所述，被告范健新所有如附圖B、A所示之木造平房及
      墳墓，無權占有原告管理之系爭土地，且被告二人共同無
      權占有系爭土地，如附圖編號C（四八二四平方公尺）所
      示土地，種植綠竹、菠蘿蜜、芒果、香蕉等果樹，每月獲
      有價值108元之租金收益等事實，已如前述，從而原告依
      民法第767條及第179條之規定，請求被告(1)被告范健新將
      高雄市○○區○○段1269-13地號土地上之木造平房（如
      複丈成果圖B部分，面積20平方公尺），及同段1269-14
      地號土地上墳墓（如複丈成果圖A部分，面積85平方公尺
      ）等地上物騰空移除後，將上開土地返還原告，(2)被告范
      健新與被告范順喜將所占用系爭土地如附圖編號C（面積
      4824平方公尺）之土地併同其上林木返還予原告。及(3)被
      告二人應自99年7月1日起至返還前開土地時止，按月給付
      108元予原告，均為有理由，應予准許。原告逾此部份之
      請求，因被告范順喜並非如附圖A、B所示墳墓、木造平房
      之所有權人，並未占有上開土地，原告請求被告負返還責
      任，為無理由，應予駁回。
（五）本件原告勝訴部份，請求被告返還系爭土地之價額為320,
      385元（即65元×4929平方公尺），未逾50萬元，本院依
      民事訴訟法第389條第1項第5款，應依職權宣告假執行；
      原告敗訴部份，其假執行之聲請，失所附麗，應予駁回。
      被告就其敗訴部份，陳明願供擔保以代釋明，請求宣告免
      假執行，於法核無不合，爰酌定相當數額，准許之。
六、本件事證已臻明確，兩造其餘攻擊防禦方法與判決絕果不生
    影響，爰不予一一論駁，併予敘明。
七、據上論結，本件原告之訴為一部有理由、一部無理由，依民
    事訴訟法第79條、第85條第1項、第389條第1項第5款、第
    390 條第2項，判決如主文。
中    華    民    國    100    年   8  月    25    日
                    民事鳳山分庭法  官  吳文婷
以上正本係照原本作成。
如對本判決上訴，須於判決送達後20日內向本院提出上訴狀。如
委任律師提起上訴者，應一併繳納上訴審裁判費。
中    華    民    國    100    年   8  月    26    日
                                書記官  梁瑜玲